福建高等法院金門分院刑事判決　　　　　99年度上訴字第36號
上　訴　人
即　被　告　邱鴻清
　　　　　（原名邱清耀）
上列上訴人即被告因違反臺灣地區與大陸地區人民關係條例等案
件，不服福建金門地方法院99年度訴字第46號，中華民國99年10
月25日第一審判決（起訴案號：福建金門地方法院檢察署99年度
偵緝字第15號），提起上訴，本院判決如下：
    主  文
原判決關於被訴共同違反使大陸地區人民非法進入臺灣地區規定
罪暨其定執行刑部分均撤銷。
邱鴻清（原名邱清耀）違反使大陸地區人民非法進入臺灣地區規
定，處有期徒刑壹年。
其他上訴駁回。
上揭第二項所處徒刑部分與第三項上訴駁回部分，應執行有期徒
刑壹年貳月。
    事  實                                                                
一、邱鴻清（原名邱清耀）明知大陸地區女子許○○（許○○共
    同涉犯刑法第214 條使公務員登載不實罪犯行部分，業經福
    建金門地方法院檢察署檢察官另以許○○所犯係輕微案件，
    故依職權為不起訴處分確定在案）擬以假結婚方式來臺工作
    謀生，並無結婚之真意，亦明知大陸地區人民非經主管機關
    許可，不得進入臺灣地區，且不得使大陸地區人民非法進入
    臺灣地區，竟基於使大陸地區女子許○○非法入境臺灣地區
    之犯意，先於民國（下同）97年7 月25日，與許○○在大陸
    地區福建省寧德縣公證處佯為登記結婚，迨領得該處所發給
    之結婚證明書後，邱鴻清即先行返臺，持該結婚證明書向財
    團法人海峽交流基金會（下稱海基會）取得認證證明後，向
    內政部入出國及移民署申請許○○入境，使大陸地區女子許
    ○○得以形式合法之團聚名義，於同年12月18日非法進入臺
    灣地區。嗣於同年12月25日，邱鴻清復與許○○共同基於使
    公務員登載不實公文書之犯意聯絡，一同前往金門縣金湖鎮
    戶政事務所（下稱金湖戶政事務所）辦理其二人於該年7 月
    25日結婚之戶籍登記，使該管公務員將該不實之事項登載於
    其職務上所掌之戶籍登記簿，足生損害於戶政機關對於婚姻
    戶籍登記管理之正確性。惟許○○來臺後，僅形式上短暫與
    邱鴻清在金門縣金寧鄉○○路國家公園管理處附近某廢棄彈
    藥庫共同生活4、5天，旋即隻身前往彰化縣彰化市○○路○
    段190巷36號「萬勝賓館」，委由該賓館負責人張○○及櫃
    檯人員盧○○（上二人均經臺灣彰化地方法院檢察署檢察官
    另行聲請簡易判決處刑）從中媒介，以每次新臺幣（下同）
    2,300元至3,000元不等之代價與不特定人進行性交易，而從
    事賣淫工作。嗣為警於98年6月9日下午2時40分許，持臺灣
    彰化地方法院核發之搜索票前往「萬勝賓館」執行搜索，當
    場在該賓館212房內查獲許○○，並扣得保險套120個及潤滑
    劑1瓶等物而循線查獲上情。
二、案經行政院海岸巡防署海岸巡防總局中部地區巡防局移送暨
    臺中縣警察局清水分局報請臺灣彰化地方法院檢察署檢察官
    呈請臺灣高等法院檢察署檢察長轉陳最高法院檢察署檢察總
    長令轉福建金門地方法院檢察署檢察官偵查起訴。
    理    由
一、本件被告邱鴻清所犯，為刑法第214 條之使公務員登載不實
    文書罪及臺灣地區與大陸地區人民關係條例第79條第1 項之
    使大陸地區人民非法進入臺灣地區罪，均非死刑、無期徒刑
    、最輕本刑為3 年以上有期徒刑之罪，或高等法院管轄第一
    審之案件，被告於原審、本院準備程序及審理進行中，已就
    被訴事實為有罪之陳述，經原審及本院告以簡式審判程序之
    旨，並聽取檢察官、被告之意見後，本院乃改依簡式審判程
    序進行審理，是本件之證據調查，依刑事訴訟法第273條之2
    規定，不受同法第159條第1項、第161條之2、之3、第163條
    之1及第164條至第170條規定之限制，合先敘明。
二、上開犯罪事實已據被告邱鴻清（原名邱清耀）於檢察官偵查
    、原審及本院準備程序、審理時均供承認罪在卷（福建金門
    地方法院檢察署99年度偵緝字第15號偵查卷第15頁、13頁；
    原審卷第16頁、14頁；本院卷第32頁、第51頁、57頁），核
    與證人許○○於檢察官偵查中證述之情節相符（98年度偵字
    第449 號偵查卷第10頁至第21頁），此外並有結婚登記申請
    書、海基會證明書、結婚公證書及許○○之大陸居民往來臺
    灣通行證等證件各在卷可證（見99年度偵緝字第15號偵查卷
    第29頁至35頁）。足認被告之自白與事實相符。是本件事證
    明確，被告上開犯行應堪認定。
三、論罪科刑部分：
（一）、按臺灣地區與大陸地區人民關係條例第79條第1 項處罰
        違反同條例第15條第1 款所定使大陸地區人民非法進入
        臺灣地區罪，凡非經合法手續進入者皆包含之，若使大
        陸地區人民以假結婚真入境脫法方式進入臺灣地區，即
        該當本罪。次按臺灣地區與大陸地區人民關係條例第79
        條第1項對於違反同條例第15條第1款所定不得使大陸地
        區人民非法進入臺灣地區之處罰，旨在防止大陸地區人
        民非法進入臺灣地區，以維護臺灣地區安全與安定；所
        稱「非法」，自應從實質上合法性予以判斷，凡評價上
        違反法秩序方法，均屬「非法」，故在大陸地區通謀虛
        偽結婚，以不實結婚證明辦理相關戶籍登記、入境等手
        續，憑以進入臺灣地區，其所持入境許可文件雖係入出
        境主管機關核發，形式上為合法，惟係以詐欺方法取得
        ，即不具實質上合法性，仍屬非法進入臺灣地區（最高
        法院92年度臺上字第40號、94年度臺上字第1064號刑事
        判決意旨參照）。次按結婚登記，以雙方當事人為申請
        人，申請時，應提出證明文件正本予戶政機關查驗後，
        即應予以登載，戶籍法第33條第1 項前段、98年1月7日
        修正前戶籍法施行細則第13條第1項、第2項、第17條定
        有明文，是結婚戶籍登記，戶籍機關當僅有形式審查權
        而無實質審查權，此觀修正前戶籍法第76條規定申請人
        故意為不實之申請，應處9,000元以下罰鍰一節，即可
        知之，是明知無結婚之實，卻使戶政機關公務員為結婚
        登記，自構成刑法第214條使公務員登載不實罪。
（二）、核被告邱鴻清所為，係犯臺灣地區與大陸地區人民關係
        條例第79條第1 項使大陸地區人民非法進入臺灣地區罪
        及刑法第214 條使公務員登載不實文書罪。被告與許○
        ○間就所犯上開使公務員登載不實文書罪犯行，彼此間
        互有犯意聯絡與行為分擔，應論以共同正犯。又被告邱
        鴻清所犯上開二罪，犯意各別，行為互殊，犯罪構成要
        件不同，應依數罪併罰規定，予以分論併罰（按檢察官
        起訴書原係認被告係以一行為觸犯上揭二罪；嗣於99年
        10月8 日在原審準備程序時，檢察官已當庭更正被告所
        犯上開二罪犯意各別，行為互殊，應依數罪併合處罰，
        見原審卷第15頁）。
四、維持原審判決關於共同使公務員登載不實文書罪犯行部分：
（一）、原審經調查結果，以被告就其前述與大陸地區女子許○
        ○至金湖戶政事務所辦理假結婚之戶籍登記，使該管公
        務員將該不實之事項登載於職務上所掌之戶籍登記簿，
        足生損害於戶政機關對於婚姻戶籍登記管理之正確性等
        情，事證明確，並以被告邱鴻清就所犯上開使公務員登
        載不實文書罪犯行與大陸地區女子許○○間，互有犯意
        聯絡與行為分擔，而論以共同正犯，並審酌被告犯罪之
        動機、目的，對國家安全及社會治安之影響，犯後坦承
        犯行，已有悔意，態度良好等一切情狀，對於被告判處
        有期徒刑四月，經核原審對該部分認事用法並無不當，
        量刑亦屬妥適，應予維持。
（二）、被告僅以請求給予緩刑自新機會等語提起上訴，此外並
        未指摘原判決就其所犯前述使公務員登載不實文書罪犯
        行部分有何採證認事用法不當或違法之處，經核被告此
        部分上訴並無理由，應予駁回（如主文第三項所示）。
五、撤銷原判決關於被告被訴共同違反使大陸地區人民非法進入
    臺灣地區規定罪暨其定執行刑部分：原審以被告邱鴻清就所
    犯前揭違反臺灣地區與大陸地區人民關係條例第79條第1 項
    規定，使大陸地區人民非法進入臺灣地區罪犯行，事證明確
    ，對於被告予以論罪科刑，並與前開所犯使公務員登載不實
    文書罪犯行部分，依數罪併罰規定予以定執行刑，固非無見
    。惟查：
（一）、按臺灣地區與大陸地區人民關係條例第79條第1 項處罰
        違反同條例第15條第1 款所定使大陸地區人民非法進入
        臺灣地區罪，乃凡非經合法手續進入者皆包含之。又該
        條所指「使大陸地區人民非法進入臺灣地區罪」之犯罪
        客體對象係指非經合法手續進入臺灣地區之大陸地區人
        民而言，亦即本案大陸地區女子許○○乃上訴人即被告
        邱鴻清（犯罪主體）使之非法進入臺灣區之對象（犯罪
        客體），而非犯本罪之主體，可見大陸地區人民許○○
        並非為本罪之共同正犯。何況本件檢察官起訴書犯罪事
        實僅起訴指稱被告邱鴻清係單獨違反臺灣地區與大陸地
        區人民關係條例第79條第1 項使大陸地區人民非法進入
        臺灣地區罪，並未起訴指稱被告邱鴻清與大陸地區女子
        許○○共犯前揭違反臺灣地區與大陸地區人民關係條例
        第79條第1 項使大陸地區人民非法進入臺灣地區罪，此
        有起訴書在卷足憑。惟原判決事實欄認被告邱鴻清「竟
        與許○○共同基於使許○○非法入境臺灣地區之犯意聯
        絡」，理由欄三之（二）、亦認被告邱鴻清與許○○間
        就所犯上揭使大陸地區人民非法進入臺灣地區罪，具有
        犯意聯絡與行為分擔，應論以共同正犯云云，其認事用
        法尚有違誤。
（二）、被告提起上訴，並未指摘原判決就其所犯上開使大陸地
        區人民非法進入臺灣地區罪部分有何認事用法不當或違
        法之處，僅請求給予緩刑自新機會云云，經核被告此部
        分上訴並無理由，自非可採。
六、被告就其所犯前開使大陸地區人民非法進入臺灣地區罪犯行
    部分提起上訴雖不足採，惟查原判決關於被告被訴違反使大
    陸地區人民非法進入臺灣地區規定罪犯行部分既有上開違誤
    與不當之處，顯屬為可維持，自應由本院將原判決關於被告
    被訴共同違反使大陸地區人民非法進入臺灣地區規定罪暨其
    定執行刑部分，另為適法判決，以期妥適。
七、爰審酌被告為圖小利，竟以假結婚之方式，使大陸地區人民
    非法入境臺灣，其犯罪之動機及目的殊有可議，且對國家安
    全及社會治安，不無造成潛在威脅之虞，惟考量被告犯後已
    坦承犯行，已有悔意，態度堪稱良好等一切情狀，就被告邱
    鴻清所犯上開使大陸地區人民非法進入臺灣地區罪犯行部分
    ，改判處如主文第二項所示為有期徒刑一年，並與如主文第
    三項所示上訴駁回部分（原判決判處有期徒刑四月），定其
    應執行刑為有期徒刑一年二月（如主文第四項所示），以示
    懲儆。
據上論斷，應依刑事訴訟法第369條第1項前段、第368條、第364
條、第299條第1項前段，臺灣地區與大陸地區人民關係條例第79
條第1項，刑法第11條前段、第51條第5款，判決如主文。
本案經檢察官李靜文到庭執行職務。
中    華    民    國   100    年     4    月    28    日
                  刑事庭審判長法  官  吳昭瑩
                              法  官  陳容正
                              法  官  陳坤地
以上正本證明與原本無異。
使公務員登載不實文書罪部分不得上訴。
其他部分如不服本判決，應於收受送達後十日內向本院提出上訴
書狀，其未敘述上訴之理由者並得於提起上訴後十日內向本院補
提理由書（均須按他造當事人之人數附繕本）。
                              書記官  李麗鳳
中    華    民    國   100    年     4    月    29    日
【附錄本案論罪科刑法條全文】
中華民國刑法第214條：
明知為不實之事項，而使公務員登載於職務上所掌之公文書，足
以生損害於公眾或他人者，處3年以下有期徒刑、拘役或5百元以
下罰金。
臺灣地區與大陸地區人民關係條例第79條第1項
違反第15條第1款規定者，處1年以上7年以下有期徒刑，得併科
新臺幣1百萬元以下罰金。